【裁判字號】    98,交聲,189
【裁判日期】    980717
【裁判案由】    違反道路交通管理處罰條例聲明異議
【裁判全文】
臺灣苗栗地方法院交通事件裁定         98年度交聲字第189號
原處分機關  交通部公路總局新竹區監理所苗栗監理站
異  議  人
即受處分人  甲○○
上列異議人即受處分人因違反道路交通管理處罰條例案件，對於
交通部公部總局新竹區監理所苗栗監理站於民國98年4 月23日所
為之竹監苗字第裁54-ZAQ063947號處分（原舉發案號：公警局交
字第ZAQ063947 號），民國98年6 月16日所為之竹監苗字第裁54
-ZAQ070952號處分（原舉發案號：公警局交字第ZAQ070952 號）
聲明異議，本院裁定如下：
    主  文
異議均駁回。
    理  由
一、按汽車行駛高速公路，於駛進收費站前，應依標誌指示預為
    減速慢行，並依規定標誌、標線、號誌指示或交通勤務警察
    指揮順序行駛過站繳費，高速公路及快速公路交通管制規則
    第23條規定甚明。次按汽車行駛於應繳費之公路、橋樑、隧
    道或輪渡，不依規定繳費者，處汽車所有人或駕駛人新臺幣
    （下同）3,000 元以上6,000 元以下罰鍰，並追繳欠費，道
    路交通管理處罰條例第27條第1 項定有明文。又汽車行駛於
    高速公路、快速公路或設站管制之道路，有其他違反管制規
    定之行為，處駕駛人600 元以上1,200 元以下罰鍰，同條例
    第33條第3 項亦有明文。
二、原處分意旨略以：異議人即受處分人甲○○所有車牌號碼11
    86-HY 號自用小客車於民國97年9 月8 日16時19分許，行經
    交通部臺灣區○道○○○路局泰山收費站北（第9 車道）電
    子收費（ETC ）車道，未申裝E 通機誤闖ETC 電子收費車道
    而未繳費，又逾補繳期限仍未繳納該費用，而因汽車行駛於
    應繳費之公路不依規定繳費，為內政部警政署國道公路警察
    局第一警察隊泰山分隊員警分別掣開公警局交字第ZAQ06394
    7、ZAQ070952號違規通知單，舉發「行駛高速公路，於駛進
    收費站繳費時，未依標誌指示過站繳費」、「汽車行駛於應
    繳費之公路不依規定繳費」違規；嗣異議人未於舉發通知單
    所載應到案期限內到案，原處分機關乃分別依照道路交通管
    理處罰條例第33條第3 項、第27條第1 項暨違反道路交通管
    理事件統一裁罰基準及處理細則第41條第4 項規定，於98年
    4 月23日掣開竹監苗字第54-ZAQ063947號裁決書裁處異議人
    罰鍰新臺幣1,200 元，及於98年6 月16日掣開竹監苗字第54
    -ZAQ070952號裁決書裁處異議人罰鍰6,000 元，原處分並無
    不法等語。
三、異議意旨略以：異議人依慣行車道停車繳費，見收費亭內無
    人，才驚覺此已變為ETC 車道，惟並非故意犯行，嗣經數月
    未見罰單有點納悶，直到5 月驗車，才知被罰；經申訴得知
    ，過站未繳罰600，加罰為1,200，通行費未於期限內補繳罰
    6,000 ，此單為人簽收；異議人不知新增ETC 誤入要罰，沒
    收到罰單加重罰，此過程不符正義，為此向法院聲明異議，
    請求撤銷原處分等語。
四、經查：
  (一)就原處分機關於98年4 月23日以竹監苗字第裁54-ZAQ063947
    號裁決書之處分部分：
  1.異議人所有之上開自小客車，於97年9 月8 日16時19分許，
    行經高速公路泰山收費站北第9 車道之電子收費車道，未申
    裝E 通機誤闖ETC 電子收費車道乙節，有原舉發單位即內政
    部警政署國道公路警察局公警局交字第ZAQ063947 號舉發違
    反道路交通管理事件通知單1 份在卷可憑。
  2.異議人雖以前詞置辯，惟查，為使汽車駕駛人於行駛高速公
    路收費站時，能明瞭高速公路收費站上方橫式所指示者為「
    電子收費車道」、「回數票車道」及「現金／回數票車道」
    三種車道所配置位置，除在接近收費站區○○路面繪有電子
    收費、ETC 及白色指引箭頭的路面標誌、標線外，於近收費
    站區○○○路段，亦設置電子收費小型車靠左的告示牌面，
    以提醒駕駛人注意並及早變換車道。此外，在收費站各個車
    道之牆面，亦設有以不同顏色標示清晰易讀之收費車道告示
    牌，提醒汽車駕駛人該收費車道之類型，駕駛人自應依指示
    過站繳費。況且高速公路收費站最內側之車道為ETC 專用車
    道，此經政府廣為宣導，當為汽車駕駛人之常識，異議人自
    難諉為不知。是異議人行經收費站若能減速慢行並注意車前
    狀況，自能選擇正確之外側收費車道，斷無駛入最內側之ET
    C 車道之虞，異議人上開所辯，洵非可採。從而，異議人有
    於上述時、地駛進收費站未依標誌指示過站繳費之行為，且
    經合法舉發一事應堪認定。
  3.又按處理違反道路交通管理事件，有關文書送達之程序，依
    行政程序法之規定，違反道路交通管理事件統一裁罰基準及
    處理細則第5 條規定甚明。而送達，於應受送達人之住居所
    、事務所或營業所為之；於應送達處所不獲會晤應受送達人
    時，得將文書付與有辨別事理能力之同居人、受僱人或應送
    達處所之接收郵件人員，行政程序法第72條第1 項前段、第
    73條第1 項亦定有明文。據此，於應送達處所不獲會晤應受
    送達人時，倘已依上開規定將文書付與有辨別事理能力之同
    居人、受僱人或應送達處所之接收郵件人員，即已發生合法
    送達之效力。至同居人、受僱人或應送達處所之接收郵件人
    員何時將文書轉交應受送達人，於合法送達之效力不生影響
    。而受公寓大廈管理委員會僱用之管理員，其所服勞務包括
    為公寓大廈住戶接收文件，性質上應屬全體住戶之受僱人（
    最高法院97年台抗字第624 號裁定意旨參照）。查本件舉發
    違規通知單，業經原舉發單位於97年11月28日以雙掛號8204
    20號郵件送達至異議人之車籍地址即苗栗縣苗栗市北龍岡96
    號，並由異議人居住地之管理員代為簽收無誤，此有內政部
    警政署國道公路警察局送達證書1 份附卷足憑（見本院卷第
    12頁）。揆諸前揭送達之相關規定，原舉發單位既依法定程
    序送達本件舉發違反道路交通管理事件通知單，自已發生合
    法送達之效力。詎異議人未於上揭舉發通知單所載應到案期
    限內到案，復逾應到案期限60日以上，則原處分機關依違反
    道路交通管理事件統一裁罰基準表之規定，對異議人裁處最
    高罰鍰，經核並無違誤。
  (二)就原處分機關於98年6 月16日以竹監苗字第裁54-ZAQ070952
    號裁決書之處分部分：
  1.異議人所有之上開自小客車，於97年9 月8 日16時19分許，
    行經高速公路泰山收費站北第9 車道之電子收費車道未繳費
    ，又逾補繳期限仍未繳費乙節，有原舉發單位即內政部警政
    署國道公路警察局公警局交字第ZAQ070952 號舉發違反道路
    交通管理事件通知單1 份在卷可憑。
  2.次按交通部臺灣區○道○○○路局為辦理電子收費申裝及欠
    費追繳作業，依據「公路通行費徵收管理辦法」（以下簡稱
    本辦法）相關規定訂定「交通部臺灣區○道○○○路局電子
    收費申裝及欠費追繳作業注意事項」（以下簡稱注意事項）
    。依本辦法第15條規定，用路人不依規定繳費者，營運單位
    應依用路人不同之欠費行為，依本局（指高速公路局）查明
    之車籍資料，製發補繳通行費及作業處理費通知單，追繳通
    行費並加收作業處理費用；用路人應於通知單所列之繳費期
    限內完成補繳程序，逾期未繳納則移送相關警察單位依法處
    理，民國96年6 月4 日修正發布之注意事項第1 點、第13點
    第1 項、第17點第3 項亦分別定有明文。揆諸上開說明，於
    車輛行駛高速公路通過電子收費車道未依規定繳納通行費時
    ，高速公路局應踐行「製發補繳通行費及作業處理費通知單
    」之程序，亦即明文規定除應將該駕駛人車輛之車種、牌照
    號碼、通行時間、地點、行駛方向等予以記錄並照相或錄影
    存記外，並應於查明車籍資料後，製發補繳通行費及作業處
    理費通知單，通知駕駛人應依補繳通行費及作業處理費通知
    單所列金額及繳費期限完成補繳通行費並加收作業處理費用
    ，逾補繳期限截止日未繳納者，方依法舉發。
  3.查本件補繳通行費之通知單，業經遠通電收股份有限公司（
    下稱遠通公司）於97年10月6 日交付臺北郵局投遞，經該局
    於同年月7 日以雙掛號00000000000000號郵件送達至異議人
    之車籍地址即苗栗縣苗栗市北龍岡96號，並由異議人居住大
    樓之管理員代為簽收無誤，此有高速公路局委託遠通電收公
    司辦理電子收費業務送達證書1 份附卷足憑（見本院卷第24
    頁）。由是可知，本件補繳通行費之通知單確實已合法送達
    於異議人，然異議人既已得知悉應補繳通行費之訊息，卻未
    於應補繳期限內繳清費用，則本件違規事由自可歸責於異議
    人甚明。本件補繳通知單既已於97年10月7 日交寄予異議人
    ，異議人又逾通知單所載之補繳期限而未繳費，原舉發單位
    遂依法掣開公警局交字第ZAQ070952 號舉發違反道路交通管
    理事件通知單舉發異議人「汽車行駛於應繳費之公路不依規
    定繳費」違規，並將上開舉發通知單暨採證照片於98年1 月
    23日以掛號號碼830256號郵件依車主地址即苗栗縣苗栗市北
    龍岡96號寄交異議人，惟因無人簽收，原舉發單位遂依違反
    道路交通管理事件統一裁罰基準及處理細則第5 條及行政程
    序法第74條規定，於98年1 月23日寄存於苗栗中苗郵局，已
    依法完成寄存送達等情，有異議人個人戶籍資料查詢結果、
    內政部警政署國道公路警察局送達證書影本各1 份在卷可憑
    （見本院卷第14、30頁），且依行政程序法第74條規定，應
    以寄存之日期視為收受送達之日期，發生送達之效力（法務
    部法律字第0920026106、0920034228、0930014628號函意旨
    參照）。是以異議人雖未實際接獲舉發通知單，惟原舉發單
    位既係依上開法定程序送達，自已發生合法送達之效力，不
    因異議人實際上有無收受而有所異。從而，本件舉發通知單
    既經寄存於送達地之郵政機關，依行政程序法第74條第2 項
    規定，即生送達之效力，異議人上開所辯，自非有據。從而
    ，本件合法寄存送達予異議人之舉發違規通知單上既已載明
    應到案日期、處所，即可期待異議人得於期限內至指定處所
    到案繳交罰鍰，惟異議人既未於期限內到案，復逾應到案期
    限60日以上，原處分機關自得依違反道路交通管理事件統一
    裁罰基準表之規定，對異議人裁處最高罰鍰。
  (三)末按行經高速公路收費站未依規定繳費，當可援依道路交通
    管理處罰條例第27條第1 項之規定處罰，並無疑義；另針對
    行經高速公路收費站未依高速公路及快速公路交通管制規則
    第23條規定及相關標誌標線指示行駛過站者，則依道路交通
    管理處罰條例第33條第3 項規定處罰，業已明確於違反道路
    交通管理事件統一裁罰基準表規定備註說明。且汽車行經收
    費站未依指示車道過站而續有未依規定繳費之行為，當另有
    前揭說明同條例第27條規定處罰之適用，亦經交通部於民國
    95年9 月21日以交路字第0950009048號函釋在案。故行經高
    速公路收費站未依高速公路及快速公路交通管制規則第23條
    規定及相關標誌標線指示行駛過站者，例如：非電子收費使
    用者行駛電子收費車道或未持用回數票行駛回數票專用道等
    情形，應依道路交通管理處罰條例第33條第3 項之規定，處
    駕駛人600 元以上1,200 元以下之罰鍰；若經通知補繳而續
    有未依規定繳費之行為，另有同條例第27條規定處罰之適用
    。換言之，高速公路通行費係屬規費性質，駕駛人於通過高
    速公路收費站時，即負有給付義務，不論使用電子收費車道
    時未完成扣款之原因為何，所負繳納高速公路通行費之義務
    ，並不因此而免除。是異議人該次未繳納之通行費，經催繳
    後未能於期限內補繳，原處分機關依上開條例第27條第1 項
    規定處汽車駕駛人罰鍰，所針對者係逾期未補繳通行費之行
    為，此與異議人於97年9 月8 日誤闖ETC 車道而違反道路交
    通管理處罰第33條第3 項規定之事實，實屬不同之違規行為
    ，處罰之法規依據及所欲達成之行政目的亦有不同。準此，
    異議人既有上開「未申裝E 通機誤闖ETC 車道」及「逾補繳
    期限仍未繳納通行費」違規事實，則原處分機關自得就二不
    同之行為分別處罰，而無一事不二罰之適用，併此敘明。
五、綜上所述，本件異議人確有前揭行駛高速公路，於駛進收費
    站繳費時未依標誌指示過站繳費及汽車行駛於應繳費之公路
    不依規定繳費之違規行為，且舉發違規通知單均已合法送達
    予異議人，惟異議人未於通知單所載期限內到案，則原處分
    機關分別依道路交通管理處罰條例第33條第3 項、第27條第
    1 項之規定及違反道路交通管理事件統一裁罰基準表，於98
    年4 月23日掣開竹監苗字第54-ZAQ063947號裁決書，裁處異
    議人罰鍰1,200 元，及於98年6 月16日掣開第監苗字第54-Z
    AQ070952號裁決書，裁處異議人罰鍰6,000 元，核無違法或
    不當之情事，聲明異議意旨仍執前詞，任意指摘原處分，並
    無理由，應予駁回。
六、據上論斷，應依道路交通管理處罰條例第87條第2 項，道路
    交通案件處理辦法第19條，裁定如主文。
中    華    民    國    98    年    7     月    17    日
                  交通法庭  法  官  林卉聆
以上正本證明與原本無異。
如不服本裁定應於送達後5 日內向本院提出抗告狀。
                            書記官  楊慧萍
中    華    民    國    98    年    7     月    17    日


司法院資訊處製作；財團法人民間司法改革基金會備份。
